臺灣臺中地方法院刑事判決　　　　　　　　　　　　九十三年度訴字第一０三四號
　　公　訴　人　臺灣臺中地方法院檢察署檢察官
　　被　　　告　己○○
　　選任辯護人　張績寶
　　　　　　　　張繼準
　　　　　　　　張富慶
右列被告因偽造文書等案件，經檢察官提起公訴（九十一年度偵字第一九二二三號、
九十二年度偵字第一六四七號），本院判決如左：
    主  文
己○○行使偽造私文書，足以生損害於他人，處有期徒刑伍月，如易科罰金，以佰
元折算壹日。偽造之保單貸款借據及借款金匯撥聲明書上「乙○○」之署名各壹枚（
合計貳枚）沒收。
其餘被訴侵占部分無罪。
    事  實
一、己○○前無不法犯罪前科紀錄，素行尚佳，其原擔任國泰人壽保險股份有限公司
    （下稱國泰人壽公司）之業務員，於民國九十年五月初，受客戶乙○○之委託代
    辦其向國泰人壽公司所投保長期看護終身保險契約之減額繳清與平安保險附約終
    止手續，因一時疏忽，僅為乙○○代辦平安保險附約終止之手續。至九十一年四
    月間，乙○○發現帳戶內仍遭國泰人壽公司扣繳九十一年度之保險費新台幣（下
    同）七千二百四十七元，乃向己○○質問，並要求己○○需將其遭扣繳之保費返
    還。己○○為掩飾其業務上之疏失，且不願擔負此款項之損失，竟意圖為自己不
    法所有，於九十一年五月二日某時，在臺中市○○路二三九號國泰人壽公司大樓
    內，未得乙○○之同意，冒用乙○○之名義，偽造乙○○之署押於同屬私文書之
    保單貸款借據及借款金匯撥聲明書上，並持向國泰人壽公司辦理保單貸款，使國
    泰人壽公司陷於錯誤而將款項六千元，連同國泰人壽公司原即應給付予乙○○之
    保單紅利一千二百四十八元，均匯入乙○○設於郵局之帳戶內，足生損害於國泰
    人壽公司及乙○○，己○○即以此向乙○○訛稱該筆款項即係國泰人壽公司所返
    還之前開遭扣繳之該年度保費。嗣乙○○發現其保單內有貸款六千元之批註，經
    詢問國泰人壽公司人員，始悉上情。
二、案經被害人乙○○訴請臺灣臺中地方法院檢察署檢察官偵查起訴。
    理  由
壹、有罪部分：
一、訊據被告己○○固坦承有於九十年五月間，受告訴人乙○○之託付，代辦其保險
    契約之減額繳清及附約終止手續，其僅為告訴人乙○○辦妥附約終止之申請。另
    於九十一年五月二日，在臺中市○○路二三九號國泰人壽公司大樓內，有以乙○○之名義，在保單貸款借據及借款金匯撥聲明書上簽立告訴人乙○○之署名，辦
    理保單貸款，向國泰人壽公司貸借六千元之情事，惟矢口否認有何偽造文書或詐
    欺之犯行，辯稱：因乙○○於委託辦理上述事項時，未能同時將保單交付予伊，
    致伊無法代乙○○辦理減額繳清手續。另伊雖有以乙○○之名義，在保單借據上
    及借款金匯撥聲明書上書立乙○○之姓名，向公司借款六千元，惟係經由乙○○
    同意授權，故無偽造文書的問題云云。經查：
（一）右揭事實，業據告訴人乙○○於警詢、偵查及本院審理時指證稱：伊於九十年
      五月初，委託被告代辦保險契約之減額繳清及終止特約手續，但至九十一年四
      月間，伊發現帳戶內仍遭國泰人壽公司扣繳當年度之保險費七千二百四十七元
      ，乃向被告質問，並要求被告負責將伊遭扣繳之保費返還。詎料被告竟冒用伊
      之名義，偽造署押於保單貸款借據及借款金匯撥聲明書上，向國泰人壽公司辦
      理保單貸款六千元等語歷歷（見偵字第一九二二三卷第七頁至第八頁、第二五
      頁至第二六頁，本院卷(1)第九四頁至第一０一頁），並有告訴人乙○○所提之
      帳戶存摺、國泰長期看護終身壽險要保書、人壽保險單（均影本）及國泰人壽
      公司九十一年十月十五日國壽字第九一一００二一二號函覆之保單借款借據與
      借款金匯撥聲明書影本等件在卷可稽（見偵字第一九二二三卷第九頁、第一一
      頁、第一四頁至第一六頁、第二二頁）。
（二）被告己○○固以前揭情詞置辯，惟告訴人乙○○業於警詢、偵查及本院均否認
      授權被告借款明甚，已見前述，且證人即國泰人壽公司中西展業處襄理丁○○
      與被告於國泰人壽公司任職時之主管庚○○同於本院審理時到庭證稱：公司在
      招訓業務員時，均有三令五申，命業務員不得代保戶於保單貸款申請書上簽名
      。而國泰人壽公司保單借款之利率遠較一般實務借款為高，要保人若非急用，
      甚少辦理保單借款等語明確（見本院卷(1)第九二頁至第九三頁、第一二六頁）
      ，故業務員於保戶有不得已之急迫情形而需代保戶於保單貸款申請書上簽名，
      逕行辦理保單借款手續，毋寧係屬少數例外之情形，告訴人乙○○既於本院審
      理時陳稱伊根本無以國泰人壽公司保單借款之急用情形（見本院卷(1)第九六頁
      ），衡情自無委託被告以保單辦理借款之必要，被告此部分所辯，顯屬虛詞。
      被告選任辯護人另為被告辯稱：刑法偽造文書罪，以足生損害於公眾或他人為
      成立要件。被告為告訴人乙○○辦理保單借款六千元，連同國泰人壽公司應給
      付予告訴人乙○○之紅利一千二百四十八元，適能填補告訴人乙○○為國泰人
      壽公司所扣繳之九十一年度保費七千二百四十七元，且至九十二年再辦理減額
      繳清手續，告訴人乙○○即無須返還該借款六千元，如此處理對告訴人乙○○
      並不致造成損害，且告訴人乙○○因保險契約延遲一年始辦理減額繳清，對告
      訴人乙○○更有保障，被告所為自不符偽造文書罪之要件等語；然按所謂「減
      額繳清保險」，係指要保人繳足保險費累積達有保單價值準備金時，要保人得
      以當時保單價值準備金的數額作為一次繳清的躉繳保險費，向保險公司申請改
      保同類保險的減額繳清保險。要保人變更為減額繳清保險後，不必再繳保險費
      ，保險契約繼續有效，其給付條件與原契約同，但保險單上所記載之保險金額
      改以減額繳清保險金額為準。要保人選擇改為減額繳清保險當時，倘有保單紅
      利、保單借款或欠繳、墊繳保險費之情形，保險公司將以保單價值準備金加上
      保險公司應給付的保單紅利扣除欠繳保險費或借款本息或墊繳保險費本息後的
      淨額辦理，有國泰安家長期看護終身壽險之保險約款存卷可參（見偵字第一九
      二二三卷第五七頁），是要保人辦理減額繳清保險時，倘有保單借款，該款項
      於辦理減額繳清保險後固無須返還，但保險契約之保險金額於扣減借款本息計
      算後當有所減少，對要保人自將肇致損害，本件依證人庚○○之核算，告訴人
      乙○○因被告偽以其名義向國泰人壽公司為保單借款六千元，其辦理減額繳清
      保險後之保險金額，將從六萬三千五百四十元減至四萬四千九百七十六元（見
      本院卷(1)第一二一頁），對告訴人乙○○焉謂並未造成損害？足見被告選任辯
      護人為被告所為此部分辯詞，亦無可採。前揭保險契約之保單借款借據與借款
      金匯撥聲明書，顯屬被告所偽造，且已生損害於告訴人乙○○甚明。
（三）綜此，被告己○○所辯無非脫飾卸責之語，無可採認。是本件事證至臻明確，
      被告犯行洵堪認定。
二、被告己○○為掩飾其疏未即時為告訴人乙○○辦理減額繳清保險手續之過失，且
    不願擔負告訴人乙○○因之遭扣繳保險費之損失，竟未得告訴人乙○○之同意，
    冒用告訴人乙○○之名義，偽造告訴人乙○○之署押於保單貸款借據及借款金匯
    撥聲明書之私文書上，並持向國泰人壽公司辦理保單貸款，使國泰人壽公司陷於
    錯誤而將款項六千元匯入告訴人乙○○之帳戶內，足生損害於國泰人壽公司及告
    訴人乙○○，核被告所為係犯刑法第二百十六條、第二百十條之行使偽造私文書
    罪及同法第三百三十九條第一項之詐欺取財罪。被告偽造署押於上開私文書之行
    為，係其偽造告訴人乙○○上開名義私文書之部分行為，已為偽造私文書之行為
    所吸收；被告偽造上開私文書之低度行為為其行使之高度行為所吸收，均不另論
    罪。另被告雖同時偽造保單貸款借據及借款金匯撥聲明書二份私文書，惟係於緊
    密之時地，為達以保單借款之同一目的，本於單一犯意接續進行，其侵害之法益
    復屬相同，為接續犯之單純一罪，應只論以一行使偽造私文書罪。被告所犯上開
    行使偽造私文書與詐欺取財罪二罪間，則俱屬故意犯，且有方法、結果之牽連犯
    關係，依刑法第五十五條規定，應從一重之行使偽造私文書一罪處斷。爰審酌被
    告前無不法犯罪前科紀錄，素行尚佳，有臺灣高等法院被告全國前案紀錄表可查
    ，但其身為保險業務員，應本於誠信，忠實處理保戶之委辦事項，詎其不思此圖
    ，先於處理客戶事務時有所疏失，嗣為掩飾其過錯，且不願擔負告訴人乙○○遭
    扣繳保險費之損失，竟妄為本件犯行，其犯罪所生危害非輕，並衡酌被告犯罪之
    手段、不法詐得之金額究非至鉅，惟其犯後飾詞掩飾，未能與告訴人乙○○商談
    彌補其損失，求得告訴人乙○○之諒解，犯罪後態度不佳等一切情狀，量處如主
    文所示之刑，並諭知易科罰金之折算標準。至前開被告己○○偽造之保單貸款借
    據及借款金匯撥聲明書各一份之私文書，固為被告供本件犯罪所用之物，然業已
    由被告提出向國泰人壽公司為保單貸款之申請而行使，不復為被告所有，爰不為
    沒收之諭知；惟該保單貸款借據及借款金匯撥聲明書上偽造「乙○○」之署名各
    一枚，既乏證據證明業已滅失，則不問屬於犯人與否，均應依刑法第二百十九條
    規定，併為沒收之諭知。
三、起訴及公訴檢察官於本院論告意旨另謂：被告己○○先後以告訴人戊○○之保單
    號碼0000000000號、0000000000號、000000000
    0號、0000000000號、0000000000號、00000000
    00號、0000000000號等保單，偽造告訴人戊○○簽名之保單貸款借
    據，向國泰人壽公司申辦貸款。又連續擅自以告訴人戊○○之名義簽下要保書，
    投保保單號碼0000000000號、0000000000號、00000
    00000號、0000000000號、0000000000號、0000
    000000號、0000000000號、0000000000號、000
    0000000號及0000000000號等十份保險契約，以致告訴人戊○○遭扣繳保險費；因認被告此部分所為亦涉犯刑法之行使偽造私文書與詐欺罪嫌
    云云。
（一）按犯罪事實應依證據認定之，無證據不得認定犯罪事實；又不能證明被告犯罪
      者，應諭知無罪之判決，刑事訴訟法第一百五十四條第二項、第三百零一條第
      一項前段分別定有明文。而刑事訴訟法上所謂認定犯罪事實之證據，係指足以
      認定被告確有犯罪行為之積極證據而言，該項證據自須適合於被告犯罪事實之
      認定，始得採為斷罪資料，最高法院二十九年上字第三一０五號著有判例可參
      。另告訴人之告訴，係以使被告受刑事訴追為目的，是其陳述是否與事實相符
      ，仍應調查其他證據以資審認，亦有最高法院五十二年台上字第一三００號判
      例足資參照。公訴人認被告己○○此部分亦涉有行使偽造私文書及詐欺罪嫌，
      無非係以告訴人戊○○之指訴、證人即告訴人戊○○同居人甲○○之證述與國
      泰人壽公司人身保險要保書、保單借款借據等件資為論據。訊據被告固坦承有
      以告訴人戊○○之保單向國泰人壽公司辦理保單貸款，向國泰人壽公司貸借款
      項，且有以告訴人戊○○名義簽立保險契約之情事，惟堅詞否認有何偽造文書
      或詐欺之犯行，辯稱：戊○○因週轉需要，多次口頭請託，委由伊持保單向國
      泰人壽公司借款，且伊亦有經戊○○之授權，代戊○○簽立保險契約。另伊代
      戊○○向國泰人壽公司所借得之款項，嗣後均直接匯入戊○○所提供中興商業
      銀行北屯分行之帳戶，伊並無不法利得，亦難認有偽造文書及詐欺之動機。另
      關於要保書部分，戊○○所投保之保險中，固有幾份要保書係伊代戊○○簽名
      ，但均係受戊○○之授權同意，一時權宜，貪圖方便之措施，與所謂偽造犯行
      並不該當等語。
（二）經查，告訴人戊○○先於九十一年十月二十四日警詢時指稱：被告於九十一年
      九月二十五日以伊之0000000000號、0000000000號及0
      000000000號保單，偽造伊簽名之保單貸款借據，向國泰人壽公司貸
      款一萬九千四百九十九元云云（見偵字第一六四七號卷第一八頁反面），嗣由
      證人甲○○於九十一年十二月八日警詢時改稱：保單號碼000000000
      0號、0000000000號、0000000000號、0000000
      000號、0000000000號、0000000000號、00000
      00000號、0000000000號、0000000000號、000
      0000000號、0000000000號、0000000000號、0
      000000000號、0000000000號、0000000000號
      、0000000000號、0000000000號、000000000
      0號、0000000000號、0000000000號等二十張保單借款
      借據均係由被告所偽立云云（見偵字第一六四七號卷第七頁反面），至本院準
      備程序時，命證人甲○○與檢察官核對，其又變更稱僅保單號碼000000
      0000號、0000000000號、0000000000號、0000
      000000號、0000000000號、0000000000號、00
      00000000號等保單借款借據，始為被告偽造（見本院卷(2)第二九頁至
      第四八頁、第八五頁至第八六頁），其指述前後捍格，已見其瑕疵。另訊之告
      訴人戊○○已坦陳確有多次以口頭請託被告持保單向國泰人壽公司辦理保單借
      款手續借貸款項以供週轉之情事（見本院卷(1)第一０二頁），此亦據被告所提
      出自承係代告訴人戊○○簽署之保單借款借據影本二十一紙存卷足稽（見本院
      卷(1)第五二頁至第七二頁），並有國泰人壽公司九十二年二月六日國壽字第九
      二０二００一五號函覆之保單貸款明細可憑（見偵字一六四七號卷第九五頁至
      第一０六頁），告訴人戊○○既有委請被告代為簽署借據而以保單借款之數次
      陳例，則其如何能於前開警詢時，特別區分保單號碼0000000000號
      、0000000000號及0000000000號三張保單於九十一年九
      月二十六日之貸借，係異於往例而由被告未經授權，以偽造簽名之保單貸款借
      據向國泰人壽公司之借款，是告訴人戊○○此部分指述之真實性亦值存疑。再
      被告代告訴人戊○○辦理保單借款手續所借得之款項，均全數匯入告訴人戊○○設於中興商業銀行北屯分行帳戶內，有告訴人戊○○前揭帳戶之存摺影本可
      憑〈見偵字第一六四七頁第四六頁至第六九頁，起訴書所載前揭三張保單所貸
      得之一萬九千四百九十九元（借款九千元、六千元、六千元，再扣除利息一百
      九十三元、六百二十五元、六百八十三元）亦同，見偵字第一六四七頁第六八
      頁〉，並為證人即告訴人戊○○之同居人甲○○於偵查中所不否認（見偵字第
      一六四七頁第二一０頁），則被告代告訴人戊○○以保單借貸之款項，既全數
      匯入告訴人戊○○帳戶內由其領取使用，亦難認被告有何動機需未經告訴人戊○○之同意，偽以告訴人戊○○名義書立保單借款借據貸借款項。又證人甲○○固於偵查及本院均指稱：該匯入伊帳戶內之款項，被告均自稱係私人借貸予
      伊使用，伊均不知情實係以伊之保單所貸得云云（見偵字第一六四七號卷第二
      一０頁、本院卷(1)第一七五頁、本院卷(2)第一０六頁），然此節非惟經被告否
      認在案，且證人甲○○既稱保單借款之款項均係由被告以私人借貸名義匯入告
      訴人戊○○之帳戶內，則於本件偵審期間，何以均未見告訴人戊○○提出就此
      等借款清償被告之實據，衡酌亦與私人借貸常情不符。況告訴人戊○○嗣於本
      院訊問時又或稱：前開以三張保單所借得之一萬九千四百九十九元，均未匯入
      伊帳戶內云云（見本院卷(1)第一０三頁）；或稱：前開以三張保單所借得之一
      萬九千四百九十九元，固有匯入伊帳戶內，但被告又以其他方式借走了云云（
      見本院卷(1)第一七四頁），就各該保單借款之來源及去向，先後所述亦見歧異
      ，是本院殊難以告訴人戊○○與證人甲○○前揭顯見瑕疵而與客觀事實不符之
      指述，遽斷被告此部分偽造文書與詐欺之犯行。
（三）另關於告訴人戊○○指稱被告己○○偽以其名義簽立保險契約，以致其遭扣繳
      保險費部分，證人甲○○先於警詢及偵查中均指稱被告偽為締約者，僅有保單
      號碼0000000000號、0000000000號、00000000
      00號與0000000000號等四份保險契約（見偵字第一六四七號卷第
      一０頁、第二一０頁），並經檢察官據以對被告提起公訴；惟其於本院訊問時
      又改稱保單號碼0000000000號、0000000000號、000
      0000000號、0000000000號、0000000000號、0
      000000000號、0000000000號、0000000000號
      、0000000000號及0000000000號等十份保險契約均係被
      告未經告訴人戊○○授權代為簽訂（見本院卷(2)第七五頁至第七六頁），其指
      述前後迥異，莫衷一是，已難俱信。另就起訴書所指被告先後於八十九年八月
      三十日、九十年二月二十六日、九十年四月二十九日及九十年五月二十四日所
      偽造之保單號碼0000000000號、0000000000號、000
      0000000號與0000000000號等四份保險契約部分，固據被告
      以陳報狀自承各該保險契約確係伊代為書立（見本院卷(2)第一二頁至第一四頁
      ），告訴人戊○○亦提出信用卡消費往來明細表足證其確有因之而遭國泰人壽
      公司收取保險費（見偵字第一六四七號卷第七０頁至第七五頁）；惟查，被告
      已另提出聲明書影本一紙證明起訴書所指保單號碼0000000000號、
      0000000000號、0000000000號與0000000000
      號等四份保險契約確係告訴人戊○○委託被告辦理，並授權被告代為簽立（見
      本院卷(1)第七三頁），而告訴人戊○○亦於本院訊問時坦陳前揭聲明書上「戊○○」之簽名，確係其本人所書立無訛（見本院卷第九頁），本件此部分既有
      授權之情事，自難認被告有何偽造文書之犯行，至告訴人戊○○所稱係伊先簽
      名後，再由被告填載聲明書之內容云云，核與社會一般簽署文件之交易常情未
      合，並無可採。再衡諸本件俟告訴人戊○○於九十一年十一月間為本件被告涉
      嫌偽造保險契約犯行之舉發時，前揭保險契約均已成立達一年至二年之久，倘
      各該保險契約確係被告所偽訂者，則何以告訴人戊○○於期間內均持續繳交保
      險費，卻未曾向國泰人壽公司質疑各該契約之效力，衡之實亦與常情未合。另
      倘被告係為免遭告訴人戊○○察覺，而於偽立保險契約後，代告訴人戊○○繳
      交保險費，則以被告所取得之利益僅為各該保險契約之佣金，而佣金通常僅以
      要保人所繳交之保險費成數核算，則被告擅以告訴人戊○○名義簽立保險契約
      ，其此舉所負應代繳保險費之負擔將遠逾於其所能獲取之佣金利益，依常理而
      言，被告更不致為此損人而不利己之舉動，是告訴人戊○○此部分所指被告偽
      以其名義簽署保險契約云云，亦無可採。至告訴人戊○○另指陳保單號碼00
      00000000號係被告佯稱欲辦理國泰人壽公司之聯名信用卡，持要保書
      偽為信用卡申辦資料，詐欺告訴人戊○○所簽立云云；然查，姑且不論要保書
      與信用卡申辦書之外觀、格式並不相同，告訴人戊○○非目不識丁，如何能受
      被告之詐騙而簽立，況且該保險契約係於八十九年七月十八日簽訂（見本院卷
      (1)第二八五頁），告訴人戊○○嗣後仍持續繳交該契約之保險費至九十一年七
      月十八日（見偵字第一六四七號卷第九二頁繳款明細表所載），並分別於九十
      年十月十二日及九十一年十月十八日持該保單各借款一萬九千元（見本院卷(1)
      第二八六頁、第二八七頁），亦與告訴人戊○○所稱係受詐欺而簽訂之情狀不
      符，應併敘明。
（四）綜此，被告己○○被訴對告訴人戊○○亦涉犯刑法行使偽造私文書與詐欺罪嫌
      部分，因告訴人戊○○及證人甲○○之指述前後相違，且核與常情不符，並無
      可採，被告此部分犯行能否率爾論斷，即非毫無疑問。本院復查無其他積極證
      據足供證明被告確有公訴人所指訴之此部分犯行，則被告關於此部分被訴之犯
      行即屬不能證明，參諸前揭法條規定及判例意旨，原應予以無罪之諭知，以示
      審慎。惟公訴人既認被告此部分對告訴人戊○○涉嫌偽造文書與詐欺犯行，與
      前開經論罪科刑之對告訴人乙○○犯行部分，有連續犯之裁判上一罪法律關係
      ，故本院就此部分即不另於主文贅為無罪判決之諭知。
貳、無罪部分：
一、起訴及公訴檢察官於本院論告意旨復謂：被告己○○將告訴人戊○○之同居人甲○○所交付欲繳納保險費之付款人均為中興商業銀行北屯分行，支票號碼分別為
    ＣＳＢ0000000號、ＣＳＢ0000000號、ＣＳＢ0000000號
    ，面額各為二萬八千四百五十元、二萬三千零四十二元及二萬五千一百零五元之
    支票三張私自挪用，未繳交予國泰人壽公司，經公訴檢察官於本院補正認被告此
    部分所為另涉犯刑法第三百三十六條第二項之業務侵占罪嫌云云。
二、按犯罪事實應依證據認定之，無證據不得認定犯罪事實；又不能證明被告犯罪者
    ，應諭知無罪之判決，刑事訴訟法第一百五十四條第二項、第三百零一條第一項
    前段分別定有明文。而刑事訴訟法上所謂認定犯罪事實之證據，係指足以認定被
    告確有犯罪行為之積極證據而言，該項證據自須適合於被告犯罪事實之認定，始
    得採為斷罪資料，最高法院二十九年上字第三一０五號著有判例，均已見前述。
  公訴人認被告己○○此部分另涉有業務侵占罪嫌，無非係以證人甲○○之指證與
    支票、支票存根、退票理由書影本等件資為論據。訊據被告固坦承確有收取證人
    甲○○所簽發之前揭支票，並持以兌領等情，惟堅決否認有何業務侵占之犯行，
    辯稱：上開二萬五千一百零五元的票是伊先幫甲○○墊付保險費，由甲○○開立
    九十一年十月二十日的票償還予伊。另外二萬八千四百五十元這張是甲○○、戊○○向伊借貸的，伊先後於九十一年八月二十七日、同年九月十六日借款一萬元
    、一萬八千元予甲○○與戊○○，另加上四百五十元的利息，所以甲○○開二萬
    八千四百五十元支票給伊。再二萬三千零四十二元也是甲○○投保，由伊先墊保
    費，該件保險之保費總共是三萬四千五百四十二元，伊先墊現金，甲○○有先還
    伊一萬一千五百元，其餘的二萬三千零四十二元甲○○再開戊○○的票還伊。這
    些票既然都是甲○○開來還伊借款或墊款的，伊當得自行決定如何運用。且該等
    支票經伊提示後，均由銀行以存款不足退票，更難認伊有何侵占甲○○款項之犯
    行等語。
三、經查，被告己○○辯稱上揭面額二萬五千一百零五元、二萬三千零四十二元之支
    票，係甲○○簽發用以支付伊所代墊之保險費等語，業據被告提出國泰人壽公司
    預收第一次保險費相當額送金單影本二紙為憑（見本院卷(1)第七七頁、第七九頁
    ），觀諸該送金單上保險費用，適與支票面額之總數或尾數相符，且證人甲○○
    亦於本院審理時結稱：面額二萬五千一百零五元係為繳交保單號碼000000
    0000號長期看護終身壽險保險費所開立。另被告所提出前揭送金單所示二份
    保單，確均係被告先以現金代伊墊付保險費，之後再拿收據向伊收錢等語綦詳（
    見本院卷(1)第一０九頁、第一一三頁）。再依證人甲○○所投保保單號碼000
    0000000號長期看護終身壽險要保書之簽立日期（見本院卷(1)第三一六頁
    ）與前揭二萬五千一百零五元送金單上之收款日期均為九十一年四月二十二日，
    而該繳付保險費之支票發票日為九十一年十月二十日（見本院卷(1)第七八頁），
    則該保險費顯為被告先行墊付，經半年後始由證人甲○○開立支票償還被告，足
    徵被告此部分辯詞尚非全然無據。再查，告訴人戊○○與證人甲○○分別於九十
    一年八月二十七日及同年九月十六日，向被告借款一萬元及一萬八千元，之後加
    計利息四百五十元，簽立發票日為九十一年十月二十日，面額二萬八千四百五十
    元之支票與被告之情，亦經被告提出告訴人戊○○所書立借據一紙在卷可稽（見
    本院卷(1)第七四頁），告訴人戊○○雖否認該借據上借款人「戊○○」為其本人
    簽署，惟上開借據上之署名，核與前揭告訴人戊○○坦認為其親簽之聲明書（見
    本院卷(1)第七三頁）上要保人「戊○○」之署押，二者筆勢、勾稽、轉折等特徵
    均屬相同，衡之應屬同一人所為，告訴人戊○○與證人甲○○既向被告為上述借
    款，其後加計利息簽發支票償付予被告，由被告收取後自行運用，自難認被告所
    為該當刑法業務侵占罪之構成。另被告為告訴人戊○○、證人甲○○之保險業務
    員，有向證人甲○○招攬保險，被告與證人甲○○間經常有金錢上之借貸往來，
    證人甲○○通常均開立支票予被告，以繳付保險費或償還被告代墊保險費用及借
    款等情，業據證人甲○○證陳在卷（見本院卷(2)第一０五頁至第一一０頁），堪
    信被告與證人甲○○間，確實素有債務糾葛，被告所辯前揭證人甲○○所開立支
    票係為返還代墊之保險費與借款等語，即非虛妄，至於雙方債權債務關係之確切
    額度，核算結果應由何人給付何人若干金額，應屬當事人間民事關係之糾葛，殊
    非刑事審判法院所得置喙，然被告既認為對證人甲○○尚有債權關係存在，縱實
    際債權數額因未清楚結算致無法認定，然被告於收取證人甲○○所簽發之支票後
    挪作己用，其主觀上尚難遽認有何為自己不法所有之意圖，本院綜合全卷證據資
    料，對於起訴及公訴人補充論告意旨所指被告業務侵占之犯行，客觀上既尚未達
    於通常一般人均不致有所懷疑，而得確信其犯罪事實之程度，自應作有利於被告
    之認定。此外，復查無其他積極證據足證被告有何業務侵占之犯行，此部分既不
    能證明被告犯罪，且與前開被告經論罪科刑之詐欺、偽造文書犯行亦無刑法上同
    一案件之關係，則揆諸首揭說明意旨，本院自應就此部分另對被告為無罪判決之
    諭知。
據上論斷，應依刑事訴訟法第二百九十九條第一項前段、第三百零一條第一項前段，
刑法第二百十六條、第二百十條、第三百三十九條第一項、第五十五條、第四十一條
第一項前段、第二百十九條，罰金罰鍰提高標準條例第一條前段、第二條，判決如主
文。
本案經檢察官丙○○到庭執行職務。
中    華    民    國      九十四      年       三      月     三十    日
                                臺灣臺中地方法院刑事第九庭
              審判長法  官  黃 文 進
                                          法  官  曾 佩 琦
                                          法  官  陳 思 成
右正本證明與原本無異。
如不服本判決，應於判決送達後十日內向本院提出上訴狀，上訴於臺灣高等法院臺中
分院( 須附繕本 )。
                                          書記官
中    華    民    國      九十四      年       三      月     三十    日
附錄論罪科刑法條
刑法第二百十六條
行使第二百十條至第二百十五條之文書者，依偽造、變造文書或登載不實事項或使登
載不實事項之規定處斷。
刑法第二百十條
偽造、變造私文書，足以生損害於公眾或他人者，處五年以下有期徒刑。
第三百三十九條第一項
意圖為自己或第三人不法之所有，以詐術使人將本人或第三人之物交付者，處五年以
下有期徒刑、拘役或科或併科一千元以下罰金。
